臺灣高等法院刑事判決
110年度上訴字第2060號
上  訴  人  臺灣新北地方檢察署檢察官
被      告  詹維凱


上列上訴人因被告詐欺等案件，不服臺灣新北地方法院110年度
審訴字第27號，中華民國110年3月22日第一審判決（起訴案號：
臺灣新北地方檢察署109年度偵字第38707號），提起上訴，本院
判決如下：
    主  文
原判決撤銷。
乙○○犯三人以上共同詐欺取財罪，處有期徒刑壹年。扣案之IPho
ne廠牌行動電話壹支沒收。
    犯罪事實
一、乙○○與「Cindy」及身分不詳之成年人共同意圖為自己不法
    之所有，基於三人以上詐欺取財及隱匿特定犯罪所得所在、
    去向之洗錢犯意聯絡，先由「Cindy」以不詳方式取得胡佩
    鈞所有華南商業銀行帳號000000000000號帳戶（下稱華南銀
    行帳戶，起訴書及原判決帳號誤載為000000000000號，經公
    訴檢察官更正），並以通訊軟體LINE向甲○○佯稱：可於註冊
    PREFERRED科技中心帳號後，由分析師帶領進行投資云云，
    致甲○○陷於錯誤決定投入資金，於民國109年9月24日20時36
    分許，使用網路銀行轉帳，將其中2筆款項新臺幣（下同）1
    0萬元、5萬元匯至「Cindy」所指定之上開華南銀行帳戶。
    再由乙○○持該華南銀行帳戶提款卡，並以其所有之IPhone廠
    牌行動電話與某身分不詳之成年人聯繫，依指示自同日20時
    53分起至翌（25）日凌晨0時13分，提領甲○○所匯入之款項
    ，再前往約定地點交付該款項給前來收款之人，以此方式迂
    迴層轉，隱匿該詐欺之犯罪所得之所在、去向，而遂行詐騙
    。嗣於109年9月30日0時25分許，乙○○前往新北市○○區○○街0
    段00○0號萊爾富便利商店新北樹愛店，提領27,000元（非甲
    ○○匯入之款項），適遇巡邏員警而遭查獲，並當場扣得本案
    華南銀行帳戶之提款卡1張、乙○○所有上揭供聯絡使用之IPh
    one廠牌手機1支等物，因而查悉上情。
二、案經新北市政府警察局樹林分局報告臺灣新北地方檢察署檢
    察官偵查起訴。　　
    理  由
壹、證據能力
    本判決認定事實所援引之供述及非供述證據，並無證據證明
    係公務員違背法定程序所取得，且供述證據部分經檢察官同
    意有證據能力，被告乙○○表示無意見，非供述證據之證據能
    力均無爭執（本院卷第64至65頁），迄於言詞辯論終結前均
    無異議，本院審酌該等證據資料製作、取得時之情況，亦無
    違法不當及證明力明顯過低之瑕疵，作為證據應屬適當，認
    均有證據能力。
貳、實體方面　　
一、認定被告犯罪事實所憑證據及理由　　　　
　　上揭犯罪事實，業據被告於本院準備程序時坦承不諱（本院
    卷第62至64頁），並於警詢、偵查及原審時均坦承持他人交
    付之華南銀行帳戶提款卡依指示提領款項後再交付給對方指
    定之人等情明確（偵卷第13至17頁、第51至52頁，原審卷第
    52、62頁），且經證人即被害人甲○○於警詢時證述遭人詐騙
    匯款等情甚明（偵卷第63至66頁），復有被害人提出與詐騙
    者間之對話紀錄、匯款紀錄（偵卷第93至131頁、第136至13
    7頁）及華南商業銀行股份有限公司110年7月2日營清字第11
    00020141號函暨所附本案帳戶之交易明細在卷可憑（本院卷
    第49、51、53頁）。依該交易明細觀之，被害人甲○○於109
    年9月24日20時36分許匯入2筆款項，金額各為10萬元、5萬
    元，旋自同日20時53分起至翌（25）日凌晨0時13分遭接續
    提領，而被告於警詢時供承於109年9月22日取得華南銀行帳
    戶提款卡（偵卷第15頁），於本院準備程序時供承：對方通
    知今天有錢匯進來，要我拿卡片去領，再將錢交給他們，並
    且說隔天還會有錢進來，後來卡片就一直在我身上，直到30
    日被警查獲等語（本院卷第64頁），本案華南銀行帳戶之提
    款卡既由被告持有保管，且比對帳戶交易明細，25日並無款
    項匯入，被告所稱之「隔天」應指26日之入款（但與本案無
    關），所稱之「今天有錢進來」，應指24日含被害人遭騙款
    項在內之入款（尚有一筆匯款人及原因均不明之5萬元，與
    本案無關），足認被害人遭騙匯入之款項自24日20時53分起
    至25日凌晨0時13分由被告提領，餘款僅剩16元，至於被告3
    0日遭查獲時提領之27,000元則與本案無關。此外，復有被
    告使用之IPhone廠牌手機1支扣案足憑，被告之自白堪認與
    事實相符。本件事證已明，被告犯行堪予認定，應依法論科
    。
二、論罪
　㈠洗錢防制法業於105年12月28日修正公布，並於106年6月28日
    生效施行（下稱新法）。修正前該法（下稱舊法）第1 條揭
    櫫之立法目的為「防制洗錢，追查重大犯罪」，而本次修法
    後修正為「為防制洗錢，打擊犯罪，健全防制洗錢體系，穩
    定金融秩序，促進金流之透明，強化國際合作」，其立法目
    的及保護法益，已自單純國家對重大（特定）犯罪之追訴及
    處罰，擴增至防制洗錢體系之健全、金融秩序之穩定及透明
    金流軌跡之建置。至於洗錢犯罪本質在於影響合法資本市場
    並阻撓偵查，且洗錢之行為包含處置（即將犯罪所得直接予
    以處理）、多層化（即為使偵查機關難以追查金流狀況，以
    迂迴層轉、化整為零之多層化包裝方式，掩飾或隱匿特定犯
    罪所得）及整合（即收受、持有或使用他人犯罪所得，使該
    犯罪所得披上合法之外衣，回歸正常金融體系）等各階段行
    為，其模式不祗一端，故為澈底打擊洗錢犯罪，新法乃參照
    相關國際標準建議及公約之洗錢行為定義，將洗錢行為之處
    置、多層化及整合等各階段，全部納為洗錢行為，而於新法
    第2條規定：「本法所稱洗錢，指下列行為：一、意圖掩飾
    或隱匿特定犯罪所得來源，或使他人逃避刑事追訴，而移轉
    或變更特定犯罪所得。二、掩飾或隱匿特定犯罪所得之本質
    、來源、去向、所在、所有權、處分權或其他權益者。三、
    收受、持有或使用他人之特定犯罪所得。」以求與國際規範
    接軌。從而，行為人對於特定犯罪所得，基於洗錢之犯意，
    參與整體洗錢過程中任一環節之處置、分層化或整合行為，
    致生新法所保護法益之危險者，即應屬新法所欲禁絕之洗錢
    行為，至該行為是否已使特定犯罪所得轉換成合法來源之財
    產，則非所問。而上開第1款之洗錢行為，祗以有掩飾或隱
    匿特定犯罪所得來源之意圖，與「移轉」或「變更」特定犯
    罪所得之行為，即為已足，不以有掩飾或隱匿特定犯罪所得
    來源之行為為必要。所稱「移轉特定犯罪所得」，係指將刑
    事不法所得移轉予他人，以達成隱匿效果而言；所謂「變更
    特定犯罪所得」，乃指將刑事不法所得之原有法律或事實上
    存在狀態予以變更而達成隱匿效果。至所意圖隱匿者究為自
    己、共同正犯或他人之特定犯罪所得來源，皆非所問。又上
    述第2款之洗錢類型，固多以迂迴曲折之方式輾轉為之，但
    不以透過多層之交易活動為限，且掩飾或隱匿之管道是否為
    共同正犯或其他第三人，亦可不問。因而過往實務見解認為
    ，行為人對犯特定犯罪所得之財物或利益作直接使用或消費
    之處分行為，或僅將自己犯罪所得財物交予其他共同正犯，
    祗屬犯罪後處分或移轉贓物之行為，非本條例所規範之洗錢
    行為，已與新法所規定之洗錢態樣有所扞格。蓋行為人如意
    圖掩飾或隱匿特定犯罪所得來源，而將特定犯罪所得直接消
    費處分，或移轉交予其他共同正犯予以隱匿，甚或交由共同
    正犯以虛假交易外觀掩飾不法金流移動，依新法規定，皆已
    侵害新法之保護法益，係屬新法第2條第1 或2款之洗錢行為
    ，尚難單純以不罰之犯罪後處分贓物行為視之(最高法院108
    年度台上字第3993號判決意旨參照)。本案被告所參與之加
    重詐欺罪，為洗錢防制法第3條第1款所稱之特定犯罪，觀其
    犯罪手法，係先由不詳同夥施以詐術詐騙被害人交付款項，
    再通知被告持他人之銀行帳戶提款卡提領贓款並交給其他人
    員取走，製造金流斷點，使司法機關難以溯源追查犯罪所得
    之蹤跡與後續犯罪所得持有者，以達隱匿特定犯罪所得之所
    在及去向，即該當洗錢防制法第14條第1項之一般洗錢行為
    。
　㈡核被告所為，係犯刑法第339條之4第1項第2款之三人以上共
    同犯詐欺取財、洗錢防制法第14條第1項之一般洗錢罪。至
    於被害人雖透過臉書粉絲專頁留言而與「Cindy」取得聯絡
    ，惟相關詐術施用係由「Cindy」以通訊軟體LINE對加為好
    友之被害人個別為之，與刑法第339條之4第1項第3款之對公
    眾散布之要件有異。又檢察官並未起訴及舉證被告知悉所參
    與是否為有結構性之組織，積極證據不足以認定被告於主、
    客觀要件是否該當組織犯罪防制條例第3條「參與犯罪組織
    」之犯罪事實，即無法依憑臆測遽入人罪，本院亦無從併予
    審究，均附此敘明。
　㈢被告與其他詐欺之人間，就上開加重詐欺及洗錢之犯行有犯
    意聯絡與行為分擔，應論以共同正犯。又被告所為各犯罪行
    為間之目的、手段有局部同一性，係以一行為同時觸犯三人
    以上共同犯詐欺取財、一般洗錢等罪，應依刑法第55條之規
    定，從一重論以三人以上共同犯詐欺取財罪。起訴意旨雖漏
    未論及被告持本案華南銀行帳戶提款卡提領被害人款項後交
    付他人，犯洗錢防制法第14條第1項之洗錢罪，惟此部分與
    所犯加重詐欺罪部分屬裁判上一罪而為起訴效力所及，且原
    審及本院行準備程序時均已告知該法條及罪名，業已保障被
    告之防禦權，本院自得併予審究。至於起訴意旨所載109年9
    月30日之查獲經過及扣得之27,000元，匯款者及入賬原因均
    屬不明，且未據檢察官表明此部分有起訴被告涉犯洗錢罪之
    意，應非起訴事實，而不屬本案審理範圍，宜由檢察官另行
    偵辦。
　㈣按想像競合犯之處斷刑，本質上係「刑之合併」。其所謂從
    一重處斷，乃將想像競合犯組成之評價上數罪，合併為科刑
    一罪，其所對應之刑罰，亦合併其評價上數罪之數法定刑，
    而為一個處斷刑。易言之，想像競合犯侵害數法益者皆成立
    犯罪，論罪時必須輕、重罪併舉論述，同時宣告所犯各罪名
    ，包括各罪有無加重、減免其刑之情形，亦應說明論列，量
    刑時併衡酌輕罪部分量刑事由，評價始為充足，然後依刑法
    第55條前段規定「從一重處斷」，非謂對於其餘各罪可置而
    不論。因此，法院決定處斷刑時，雖以其中最重罪名之法定
    刑，做為裁量之準據，惟於裁量其輕重時，仍應將輕罪合併
    評價在內(最高法院108年度台上字第4405、4408號判決意旨
    參照)。次按犯洗錢防制法第14條、 第15條之罪，在偵查或
    審判中自白者，減輕其刑，洗錢防制法第16條第2項定有明
    文。被告於原審及本院始終就擔任車手拿取款項後將贓款轉
    交其他成員之洗錢事實自白不諱，合於洗錢防制法第16條第
    2項之規定，應於量刑時併予審酌。
三、撤銷原判決之說明及科刑
　㈠原審以本件事證明確，因予論罪科刑，固非無見，惟查：依
    據卷附本案帳戶之交易明細，109年9月30日扣案之27,000元
    顯非本案被害人受騙匯入之款項，已如前述，原判決誤認為
    係本案贓款，並當成犯罪所得予以沒收，認事用法即有違誤
    。檢察官循被害人之請求上訴，認被告為年滿20歲具獨立思
    考之成年人，參與本件詐騙犯行惡性重大，且未與被害人達
    成和解，被害人之損失未獲填補，指原審量刑過輕云云，係
    就原審於量刑時已審酌之事項重加爭執，且被告於本案行為
    時年僅19歲，尚未成年，檢察官上訴誤被告為滿20歲之成年
    人，亦不可採，但原判決既有上開可議之處，應由本院撤銷
    改判。
　㈡審酌被告正值青年，卻與他人共犯詐欺犯行而擔任取款、交
    款之車手，危害社會治安，且損害他人財產法益，所為可議
    ，應予非難；惟念其行為時年僅19歲，犯後坦認犯罪，且自
    白洗錢犯行，態度尚可，兼衡其自述因欠債而聽從指示擔任
    車手取款之犯罪動機、目的，及分工參與程度、被害人所受
    損害迄未獲填補，暨被告自述高中學歷之智識程度、經濟勉
    持之生活狀況(偵卷第13頁)，以及依卷附前案紀錄表所示前
    無犯罪科刑紀錄之素行等一切情狀，量處如主文第2項所示
    之刑。
　㈢沒收
　⒈扣案之IPhone廠牌手機1支為被告所有，供其與詐欺成員聯繫
    ，而為本件犯罪所用，業據被告供承在卷，爰依刑法第38條
    第2項前段規定諭知沒收。至於扣案之本案華南銀行帳戶提
    款卡1張，固為本案被告用以提領被害人匯款所用之物，但
    該帳戶及提款卡係以不詳方式取得，並非被告所有，爰不於
    本案被告犯行項下宣告沒收。　
　⒉扣案之27,000元並非被害人遭騙匯入之贓款，已如前述，即
    不能認作係本案之犯罪所得，且無證據證明被告確有因本件
    犯行，而獲取任何報酬等不法所得，自無從對其宣告沒收犯
    罪所得，至於其所提領被害人之款項已交付其他詐騙者收領
    ，無證據證明仍屬被告可支配之款項，故亦不於被告之犯行
    項下沒收、追徵，均併此敘明。　　
四、被告經本院合法傳喚，無正當理由不到庭，爰不待其陳述而
    為一造辯論判決。　
據上論斷，應依刑事訴訟法第369條第1項前段、第364條、第371
條、第299條第1項前段，洗錢防制法第14條第1項、第16條第2項
，刑法第11條前段、第28條、第339條之4第1項第2款、第55條、
第38條第2項，刑法施行法第1條之1第1項，判決如主文。
本案經檢察官黃筱文提起公訴，檢察官黃明絹提起上訴，檢察官
李豫雙到庭執行職務。
中　　華　　民　　國　　110 　年　　9 　　月　　30　　日
                  刑事第六庭  審判長法　官  劉方慈
                                    法　官  朱嘉川
                                    法　官  許曉微
以上正本證明與原本無異。
如不服本判決，應於收受送達後20日內向本院提出上訴書狀，其
未敘述上訴之理由者並得於提起上訴後20日內向本院補提理由書
（均須按他造當事人之人數附繕本）「切勿逕送上級法院」。
                                    書記官  徐仁豐
中　　華　　民　　國　　110 　年　　9 　　月　　30　　日
附錄：本案論罪科刑法條全文
洗錢防制法第14條
有第二條各款所列洗錢行為者，處7 年以下有期徒刑，併科新臺
幣5 百萬元以下罰金。
前項之未遂犯罰之。
前二項情形，不得科以超過其特定犯罪所定最重本刑之刑。
中華民國刑法第339條之4
犯第339條詐欺罪而有下列情形之一者，處1年以上7年以下有期
徒刑，得併科1百萬元以下罰金：
一、冒用政府機關或公務員名義犯之。
二、三人以上共同犯之。
三、以廣播電視、電子通訊、網際網路或其他媒體等傳播工具，
    對公眾散布而犯之。前項之未遂犯罰之。